【裁判字號】    99,監宣,83
【裁判日期】    991018
【裁判案由】    監護宣告
【裁判全文】
臺灣屏東地方法院民事裁定              99年度監宣字第83號
聲  請  人  甲○○○
相  對  人  乙○○
上列聲請人聲請監護宣告事件，本院裁定如下：
    主    文
宣告乙○○（男、民國六十五年十一月二十二日出生、身分證統
一編號：Ｚ000000000號）為受輔助宣告之人。
選定甲○○○（女、民國三十九年十一月一日出生、身分證統一
編號：Ｚ000000000號）為受輔助宣告人之輔助人。
聲請費用新臺幣壹仟元由受輔助宣告之人負擔。
    理    由
一、聲請意旨略以：相對人乙○○（男，民國65年11月22日出生
    ，身分證統一編號：Ｚ000000000號，住屏東縣屏東市○○里
    ○○路409 巷27號）為聲請人甲○○○之子，於98年12月間
    ，因車禍導致腦部重創，致不能為意思表示或受意思表示，
    為此依民法第14條之規定，聲請宣告乙○○為受監護宣告人
    ，並由聲請人甲○○○為相對人乙○○之監護人，並指定相
    對人之父即黃德慶為會同開具財產清冊之人等語，並提出戶
    籍謄本、屏安醫院診斷證明書、財政部臺灣省南區國稅局98
    年度綜合所得稅各類所得資料清單、親屬系統表等件為證。
二、按法院對於監護之聲請，認為未達民法第十四條第一項之程
    度者，得依民法第十五條之一第一項規定，為輔助之宣告，
    民法第14條第3 項定有明文；法院對於監護之聲請，認為未
    達民法第十四條第一項之程度，而有輔助宣告之原因者，得
    依職權以裁定變更為輔助宣告，亦為民事訴訟法第624 條之
    3 第1 項所明定。次按對於因精神障礙或其他心智缺陷，致
    其為意思表示或受意思表示，或辨識其意思表示效果之能力
    ，顯有不足者，法院得因本人、配偶、四親等內之親屬、最
    近一年有同居事實之其他親屬、檢察官、主管機關或社會福
    利機構之聲請，為輔助之宣告。受輔助宣告之人，應置輔助
    人，民法第15條之1 第1 項、第1113條之1 第1 項亦定有明
    文。依民法第一千一百十三條之一第二項準用同法第一千一
    百十一條之一規定，法院選定輔助人時，應依受輔助宣告之
    人之最佳利益，優先考量受輔助宣告之人之意見，審酌一切
    情狀，並注意下列事項：(一)受輔助宣告之人之身心狀態與生
    活及財產狀況。(二)受輔助宣告之人與其配偶、子女或其他共
    同生活之人間之情感狀況。(三)輔助人之職業、經歷、意見及
    其與受輔助宣告之人之利害關係。(四)法人為輔助人時，其事
    業之種類與內容，法人及其代表人與受輔助宣告之人之利害
    關係。
三、經查，聲請人主張上開各情，業據提出戶籍謄本、屏安醫院
    診斷證明書等件為證，並經本院前往屏安醫院，於鑑定人李
    建德醫師前點呼相對人，並詢問其姓名、年籍等問題，其能
    確實回答。本院另就相對人之精神及心智狀況訊問鑑定人，
    經鑑定人鑑定結果，認為：個案現在病症為器質性精神病態
    及酒精濫用。個案退伍後本來有工作，但在87年因酒後騎機
    車發生車禍，導致腦部重創，在加護病房住了1 個月，經醫
    師判定為植物人後，約2 至3 個月後清醒過來。醒來後智能
    及情緒控制皆受損，智力明顯下降，曾復健2 至3 年，期間
    仍有飲酒問題。在90年開始出現精神症狀，尤其在酒後會出
    現謾罵、破壞及攻擊行為，放火燒案父工寮及自我照顧功能
    下降，先後到慈惠醫院、迦樂醫院及凱旋醫院住院治療，但
    出院後即不規則服藥、會藏藥，否認自己有喝酒行為及缺乏
    病識感。個案衝動控制力差，經常對家人發脾氣，每次住院
    都是因個案出現攻擊傷害家人的行為，才通報警消人員協助
    送院就醫。個案自94年6 月至99年8 月間，曾先後3 次住院
    治療，每次皆因喝酒後出現幻聽、妄想、情緒暴躁、伴隨暴
    力破壞行為而被送醫，但出院後，仍然不規則服藥且仍有喝
    酒問題（但個案否認），因此情緒容易起伏，行為無法預測
    ，衝動控制不佳，造成家人照顧上之困難（會怕個案，不知
    如何相處）及困擾（常有酒駕及不遵守交通規則之行為）。
    個案於(一)身體狀態方面：1.理學檢查：意識清楚、視力、聽
    力及四肢活動尚可，心肺功能尚正常。2.臨床檢查：腦波
    檢查：輕度瀰漫性大腦皮質功能失常。一般血液檢查：正
    常。一般尿液檢查：血糖( 十十) ，其餘正常。一般生
    化檢查：除CHO.TG.SUGAR及U-A 異常外，其餘正常。血清
    檢查：Ｂ型肝炎帶原：陰性；梅毒血清反應：陰性。心電
    圖檢查：正常。(二)精神狀態方面：身材中等、衣著尚可、反
    應較慢、動作較慢略顯退縮態度防衛具敵意。意識狀態清醒
    ；精神活動力尚可；言語：口齒含糊、表達辭意差、可簡短
    回答問題；情緒平淡、有不合宜笑容、偶有起伏；思考內容
    貧乏、缺乏抽象思考能力、目前無明顯妄想內容；思考流程
    較慢、邏輯性不佳；目前無明顯幻聽；目前已達輕度智能不
    足狀態；認知功能有受損情形。(三)1.心理測驗報告摘要：測
    驗結果顯示，個案目前的智力表現（FIQ=63，PIQ=67 VIQ=
    57）屬於輕度智能不足，個案由於動作緩慢，因此已有時間
    限制之測驗項目上，雖可做出正確反應，但因超過時間而未
    得分。個案在自陳量表上，多數題目皆圈選1 （代表完全不
    符合），傾向否認自己有精神疾病及住院，也否認有幻聽及
    被害意念，將住院原因歸目為案母會翻找及拿取自己之物品
    而讓個案生氣。護理記錄顯示個案自認正常，抗拒服藥。2.
    綜合上述，個案因季節變化及飲酒而產生情緒不穩、言語恐
    嚇及攻擊行為。由於其智力屬於輕度智能不足，因此在做判
    斷及問題解決之能力較一般人弱，例如病識感低且未意識到
    飲酒後對行為產生之影響，所以個案出院後不服藥及再度飲
    酒之可能性高，此時會更惡化其認知功能。但是當個案未飲
    酒且按時服藥時，表達與理解能力雖不足，尚未達行為不能
    。(四)日常生活狀況：1.日常生活自理情形：進食、穿衣、沐
    浴、大小便，移動身體均可自理。2.經濟活動能力（包括管
    理處分自己財產之能力）：在目前之狀態下處理日常購物能
    力尚可，到銀行處理金融能力及處分自己財產之能力顯有下
    足，但尚未達行為不能。3.社會性：個案近5 至6 年來，反
    覆住院3 次，出院後即在家裡或單獨騎機車外出閒逛，少與
    人互動，對一般活動少參與，除了個人購物及喝酒外，對各
    項社會性事務顯得缺乏興趣，表現出漠不關心之態度。個案
    自幼發展正常，高職肄業、工作、服役等皆正常，在87年車
    禍腦傷後，方出現重大轉變，導致智能下降及情緒控制受損
    等情形，再合併酒精濫用而導致精神狀態不穩定。90年即陸
    續在慈惠、迦樂及凱旋醫院住院治療，更從94年6 月至99年
    8 月間在醫院前後3 次住院治療，在住院治療期間或按時服
    藥下，個案尚可維持穩定；但因個案病識感不足、智能不足
    、在服藥順從性不足之情形下，加上飲酒問題則易出現情緒
    暴躁易怒，攻擊破壞行為，所以在此情況下則會影響到個案
    對事務之判斷能力。因此整體而言個案在經住院治療後，症
    狀改善，個案為意思表示或受思表示或辨識其意思表示之效
    果尚有足夠能力，但未住院治療或未按時服藥情形及酗酒情
    形下，會影響個案判斷事務之能力，因此建議應給予輔助宣
    告之處置等情，有本院99年9 月13日訊問筆錄、屏安醫院99
    年10月6 日屏安醫字第0990371 號函所附精神鑑定報告書1
    份在卷可憑。綜上所述，本院審酌上開勘驗結果及醫師所為
    之鑑定意見，認相對人非完全不能辨識其意思表示之效果，
    未達應受監護宣告之程度，惟其辨識能力顯有不足，確有受
    輔助之必要，爰依聲請為輔助之宣告。
四、次查，聲請人即相對人母親，且自相對人罹病後均係由聲請
    人協助處理相關事宜，本院審酌聲請人甲○○○為相對人之
    母親，亦有意願擔任相對人之輔助人，由聲請人甲○○○任
    相對人之輔助人，最能符合受輔助宣告之人之最佳利益，爰
    選定聲請人甲○○○為輔助人。
五、依民事訴訟法第608 條第1 項、第624 條之1 第3 項、非訟
    事件法第24條第1 項，裁定如主文。
中    華    民    國    99    年    10    月    18    日
                  家事庭        法  官  陳秀慧
以上正本係照原本作成。
如不服本裁定關於選定輔助人之部分，應於送達後10日內向本院
提出抗告狀，並繳納抗告費新臺幣1,000 元；其餘關於輔助宣告
之部分，不得抗告。
如欲申請辦理輔助宣告登記，宜先確定本裁定是否生效。
中    華    民    國    99    年    10    月    18    日
                                書記官  賀燕花

司法院資訊處製作；財團法人民間司法改革基金會備份。
